【裁判字號】    95,易,768
【裁判日期】    950815
【裁判案由】    詐欺
【裁判全文】
臺灣高雄地方法院刑事判決               95年度易字第768號
公  訴  人  臺灣高雄地方法院檢察署檢察官
被      告  甲○○
上列被告因詐欺案件，經檢察官提起公訴（95年度偵字第7019號
），本院判決如下：
    主  文
甲○○連續意圖為自己不法之所有，以詐術使人將本人之物交付
，處有期徒刑捌月。
    事  實
一、甲○○於民國94年8 月1 日在高雄市○○路「壹咖啡」，經
    由友人丁○○之介紹認識丙○○，得知丙○○向王順正所購
    買之車牌號碼XX-4171 號自小客車（下稱A 車）係「富大車
    行」所有而出租予王順正，因該車尚有銀行貸款尚未繳清，
    故須待貸款全部清償後始能辦理過戶，而丙○○亟需他人協
    助辦理，竟基於意圖為自己不法所有之概括犯意，向丙○○
    詐稱可幫忙處理A 車之貸款清償事宜等語，並陪同丙○○至
    富大車行瞭解A 車貸款狀況以取得丙○○之信任，遂使丙○○陷於錯誤，於同年月2 日下午1 時許，在甲○○車上交付
    現金新台幣（下同）10萬元予甲○○，及另請不知情之丁○○於同日下午4 時許，在高雄市○○路與興中路口某超商附
    近，代墊餘款11萬6 千元予甲○○，合計共交付甲○○現金
    21萬6 千元，藉以辦理A 車之貸款清償事宜，惟甲○○於詐
    得上揭款項後，並未辦理A 車之貸款清償。復甲○○因與丙○○言談中得知丙○○欲賣售其所有而登記於乙○○名義下
    之車牌號碼8B-7911 號自小客車（下稱B 車），遂承前意圖
    為自己不法所有之概括犯意，向丙○○詐稱可代為仲介買主
    以32萬元高價購買，但須由B 車之登記名義人簽署買賣委託
    書等語，致丙○○陷於錯誤，先於同年月7 日，在其位於高
    雄市○○區○○路452 號12樓之2 住處地下室停車場將B 車
    及該車之行車執照及牌照申請書等資料交付予甲○○，再委
    請不知情之乙○○於同年月10日至高雄市○○○路某處，在
    甲○○所提供之空白汽車買賣合約書上之賣方欄簽寫姓名、
    身分證號碼及住址，甲○○旋即在上開汽車買賣合約書上之
    買方欄填寫自己之姓名、身分證號碼及住址後，將B 車過戶
    於自己名下，並於同日下午2 、3 時許，駕駛B 車至不知情
    之尤樹茂所經營位於高雄市○○○路249 號之「協利車行」
    ，經尤樹茂估價後，以21萬元之價格將B 車售予尤樹茂並辦
    理過戶完畢。嗣因丙○○遲未收到A 車之銀行貸款清償證明
    ，且B 車之買賣亦無下文，復自同年月13日起，甲○○之行
    動電話即無法接通，丙○○因而察覺有異，始知受騙，訴請
    偵辦後查知上情。
二、案經丙○○訴由臺灣高雄地方法院檢察署檢察官偵查起訴。
    理  由
一、證據能力之判斷：
    按被告以外之人於審判外之言詞或書面陳述，除法律有規定
    者外，不得作為證據，刑事訴訟法第159 條第1 項定有明文
    。又被告以外之人於審判外之陳述，雖不符前4 條之規定，
    而經當事人於審判程序同意作為證據，法院審酌該言詞陳述
    或書面陳述作成時之情況，認為適當者，亦得為證據。當事
    人、代理人或辯護人於法院調查證據時，知有第159 條第1
    項不得為證據之情形，而未於言詞辯論終結前聲明異議者，
    視為有前項之同意，刑事訴訟法第159 條之5 亦定有明文。
    關於證人丙○○、丁○○於偵查中所為之陳述、證人尤樹茂
    於檢察事務官詢問中所為之陳述、劉亞奇之帳戶存摺明細資
    料、臺北國際商業銀行客戶帳卡資料表暨本息分攤表、汽車
    買賣合約書、汽車過戶登記書及車號查詢汽車車籍資料等證
    據，被告甲○○於本院行準備程序時，均表示對於證據能力
    無意見等語（本院卷第21頁參照），且當事人均未於本院審
    理過程中聲明異議，本院審酌前開證據作成時之情況均屬正
    常，且與本案相關之待證事實具有關連性，認適當作為證據
    ，依前開刑事訴訟法第159 條之5 之規定，認上開證據均具
    有證據能力。
二、事實之認定：
    訊據被告固坦承有於94年8 月間經由丁○○之介紹認識丙○○，得知丙○○向王順正所購買之A 車係富大車行所有而出
    租予王順正，因該車尚有貸款尚未繳清，故須待貸款全部清
    償後始能辦理過戶，並曾陪同丙○○至富大車行瞭解A 車之
    貸款狀況；另亦有請乙○○在空白汽車買賣合約書上之賣方
    欄簽寫姓名、身分證號碼及住址，並將B 車過戶於自己名下
    ，繼駕駛B 車至尤樹茂所經營之協利車行，以21萬元之價格
    將B 車售予尤樹茂並辦理過戶完畢等事實，惟矢口否認有何
    詐欺犯行，辯稱：伊陪同丙○○至富大車行瞭解A 車貸款情
    形後，丙○○就表示要自己再去詢問，之後就沒有再向伊提
    過這件事，丙○○並沒有交付伊10萬元，也沒有請丁○○代
    墊11萬6 千元給伊；因為伊認為B 車有35萬元之行情，為了
    賺取差價，伊就以32萬元之價格向乙○○購買B 車，伊在簽
    訂汽車買賣契約書時，就已經將32萬元現金交給乙○○，後
    來因為車行鑑定B 車是事故車，所以伊才以21萬元之價格賠
    錢賣給車行，伊並沒有詐騙丙○○的錢及車子云云。經查：
    (一)被告於94年8 月1 日在高雄市○○路「壹咖啡」，經由友
      人丁○○之介紹認識告訴人丙○○，得知告訴人向王順正
      所購買之A 車係富大車行所有而出租予王順正，因該車尚
      有貸款尚未繳清，故須待貸款全部清償後始能辦理過戶，
      而丙○○亟需他人協助辦理，即向告訴人詐稱可幫忙處理
      A 車之貸款清償事宜等語，並陪同告訴人及丁○○至富大
      車行瞭解A 車貸款狀況以取得告訴人信任，遂使告訴人陷
      於錯誤，於同年月2 日下午1 時許，在被告車上交付現金
      10萬元予被告，及另請不知情之丁○○於同日下午4 時許
      ，在高雄市○○路與興中路口某超商附近，代墊餘款11萬
      6 千元予被告，合計共交付予被告現金21萬6 千元，藉以
      辦理A 車之貸款清償事宜，惟被告於取得上揭款項後，並
      未辦理A 車之貸款清償事宜等情，業據證人丙○○於偵查
      及本院審理中結證稱：A 車是伊以現金30萬元向王順正所
      購買，而王順正是向富大車行所承租，因為該車還有貸款
      尾款21萬6 千元尚未清償，故還沒有辦法過戶到伊名下，
      後來伊透過丁○○在五福路與光華路口壹咖啡認識被告，
      因為伊向丁○○表示有汽車貸款的問題要處理，丁○○表
      示被告是在從事信用貸款，應該可以幫伊處理貸款的事情
      ，就介紹被告與伊認識，被告就向伊表示應該可以幫伊處
      理這件事；後來在94年8 月2 日被告到伊家載伊，伊本來
      要與被告一起去車行結清貸款，但因為被告表示由他去處
      理就好，所以伊就在被告車上拿10萬元給被告，因為銀行
      一次只能提領3 萬元，一天只能提領10萬元，所以伊先提
      領10萬元給被告，另外11萬6 千元伊則委託丁○○幫伊先
      代墊給被告，丁○○有打電話告訴伊已經將錢交給被告，
      也有再電話確認，所以伊可以確定丁○○有將代墊的錢交
      給被告，後來伊也在同日晚上將伊兒子劉亞奇之銀行提款
      卡交給丁○○去提領11萬6 千元；被告後來表示A 車要辦
      清償證明，從台北寄下來要好幾天，所以伊就一直在等，
      但後來電話都聯絡不到被告，伊請丁○○幫伊找被告，丁○○也不知道要去哪裡找人，伊打電話去富大車行問，才
      知道被告根本沒有去結清貸款等語（他卷第46頁、本院卷
      第35至49、59頁參照），核與證人丁○○於偵查及本院審
      理中結證稱：伊與丙○○是朋友關係，伊於94年8 月間在
      光華路壹咖啡介紹被告給丙○○認識，因為丙○○向伊表
      示跟友人買A 車，但沒有辦法辦理過戶，丙○○也不知道
      原因，因為當時伊剛好在跟被告聊天，而被告是在做汽車
      或房屋買賣的工作，被告曾向伊表示如果有問題可以找他
      ，伊就問被告這個問題，被告就向伊要車牌號碼，表示查
      明車主就能知道車子的由來，伊就跟丙○○講，丙○○就
      把車牌號碼給伊，伊就把車牌號碼給被告，過了約半小時
      ，被告就向伊表示該部車不是在汽車公司買的，而是租車
      行的車子，所以不能辦理過戶，必須丙○○將貸款付給車
      行，再由車行來辦理過戶事宜，伊就將事情告訴丙○○；
      因為A 車目前是丙○○在使用，丙○○擔心她朋友只要有
      一期貸款沒有繳，租車行就有權利將車子調回去，所以就
      問伊該怎麼辦，伊就問被告，被告表示要陪同伊與丙○○
      去租車行了解狀況，要伊馬上約丙○○出來，因為那時候
      被告給伊與丙○○的感覺就是在好心幫忙，所以伊就與被
      告約在壹咖啡，被告向丙○○了解相關情況後，就帶伊與
      丙○○去凱旋路上的租車行找老闆，租車行老闆表示只要
      丙○○清償全部貸款，並拿到銀行的清償證明，就可以直
      接辦理過戶，跟車行老闆問完後，丙○○決定隔天去銀行
      把貸款的餘額繳清，待拿到清償證明後再把車子過戶到她
      兒子名下，所以伊及丙○○與被告又約好隔天的下午1 點
      在光華路壹咖啡，再一同去車行，請車行老闆陪同去銀行
      辦理清償證明的事宜；後來因為伊臨時有事，所以伊到壹
      咖啡時就跟丙○○表示沒有辦法陪她去，要她自己跟被告
      去車行，丙○○表示沒有問題，伊就先離開了，後來當天
      下午2 點多的時候，伊打電話詢問丙○○有無去車行，丙○○表示沒有去，她說已經把10萬元交給被告，委託被告
      去處理，丙○○並表示不足的11萬6 千元要伊先拿給被告
      ，隔天再領錢出來還伊，所以伊事情忙完後，就打電話給
      被告約在光華路和興中路路口附近的超商，伊到那邊時應
      該是當天下午4 點左右，伊就拿現金11萬6 千元請被告點
      收，被告點完之後，伊馬上以手機打給丙○○，向丙○○
      表示已經將11萬6 千元交給被告，伊有問丙○○要不要寫
      什麼憑據，但丙○○表示不需要，所以伊就要丙○○在電
      話中跟被告確認一下被告確定有收到這筆錢，伊有聽到被
      告在電話中確有向丙○○表示有收到伊代墊的11萬6 千元
      ；11萬6 千元是伊在前一天就準備好的，因為丙○○在前
      一天就跟伊說要借，要伊先準備，當天在壹咖啡是因為伊
      急忙要離開，所以才會忘記把錢交給丙○○；後來伊就沒
      有再跟被告聯絡，也沒有碰面，但那時伊有問丙○○何時
      可以拿到清償證明，丙○○說有請被告叫銀行寄到家裡，
      大概要1 個禮拜，後來經過1 個禮拜，伊有問丙○○有無
      收到清償證明，丙○○表示沒有，伊就要丙○○打電話問
      被告，跟被告要銀行繳款收據，但後來丙○○表示她找不
      到被告，伊也幫丙○○打電話聯絡被告，但連續打了3 天
      ，被告的電話都關機，所以伊也沒有找到被告等語情節相
      符（他卷第54、55頁、本院卷第50至59頁參照）。此外，
      復有劉亞奇之帳戶存摺明細資料1 紙（他卷第29頁參照）
      及臺北國際商業銀行客戶帳卡資料表暨本息分攤表1 份（
      他卷第34至36頁參照）附卷足資佐證，應堪認係實情，是
      被告辯稱：告訴人未交付伊10萬元，也沒有請丁○○代墊
      11萬6 千元給伊云云，純屬子虛，無足採信。
    (二)又被告另得知告訴人欲賣售其所有而登記於乙○○名義下
      之B 車，遂向告訴人詐稱可代為仲介買主以32萬元高價購
      買，但須由B 車之登記名義人簽署買賣委託書等語，致告
      訴人陷於錯誤，先於94年8 月7 日，在其位於高雄市○○
      區○○路452 號12樓之2 住處地下室停車場將B 車及該車
      之行車執照及牌照申請書等資料交付予被告，再委請不知
      情之乙○○於同年月10日至高雄市○○○路某處，在被告
      所提供之空白汽車買賣合約書上之賣方欄簽寫姓名、身分
      證號碼及住址，被告旋即在上開汽車買賣合約書上之買方
      欄填寫自己之姓名、身分證號碼及住址後，將B 車過戶於
      自己名下，並於同日下午2 、3 時許，駕駛B 車至不知情
      之尤樹茂所經營位於高雄市○○○路249 號之協利車行，
      經尤樹茂估價後，以21萬元之價格將B 車售予尤樹茂並辦
      理過戶完畢等情，業據證人丙○○於本院審理中結證稱：
      乙○○與伊住在一起，B 車係伊以乙○○之名義購買，伊
      有跟乙○○說因為伊要委託被告賣掉B 車，所以要乙○○
      去簽合約，是被告要乙○○到苓雅一路附近簽署買賣委託
      書；因為被告說要幫伊把B 車開去保養，所以被告在8 月
      7 日到伊住處將B 車開走，並一併帶走相關資料；後來伊
      有打電話詢問被告，但被告均含糊表示已經在辦了，可是
      因為一直沒有消息，伊開始覺得不對勁，後來一直到8 月
      15 日 ，被告都沒有任何消息，伊透過朋友去監理處查，
      才知道被告已經將B 車過戶到自己名下再賣給別人，已經
      過戶到他人名下；被告將B 車賣給尤樹茂時，並沒有告訴
      伊或乙○○，伊也有跟乙○○確認過，但乙○○表示確定
      沒有收到錢等語（本院卷第36至49頁參照），核與證人乙○○於本院審理中結證稱：伊不認識被告，是因為丙○○
      委託被告賣車，而該部車是登記在伊名下，所以被告要伊
      去簽名；伊的確有在空白的汽車買賣契約書上簽署伊的姓
      名、身分證字號及地址，該份文件除印好的部分外，其餘
      部分包括買主姓名都是空白的，因為被告表示這是空白的
      委託書，代表伊委託被告將汽車賣給車行，因為這是丙○○與被告之間的事，所以伊只負責在上面簽名，其他的事
      情伊都不管，當時被告有表示要賣個好價錢；伊不知道被
      告後來將B 車賣掉的事情，被告也沒有將賣車的錢交給伊
      ，從簽約那天之後，伊就再也沒有見過被告等語情節相符
      （本院卷第70至75頁參照），亦據證人尤樹茂於檢察事務
      官詢問中證述：伊從事汽車買賣，是協利車行的負責人，
      伊是在94年8 月10日認識被告，因為被告當天下午2 、3
      時許開B 車來車行估價，當時被告有交付身分證、行車執
      照及牌照申請書，這部車是登記在被告名下，伊在檢查車
      子後，因為發現該車後面有嚴重的撞擊痕跡，所以伊估價
      21 萬 元，後來就以這個價錢成交，伊先付訂金5 萬元給
      被告，待同日下午5 、6 時許辦理過戶後，再把尾款16萬
      元交給被告等語明確（他卷第40、41頁參照），並有汽車
      買賣合約書2 紙（他卷第27、28頁參照）、汽車過戶登記
      書2紙 （他卷第3 、4 頁參照）及車號查詢汽車車籍資料
      1 紙（他卷第10頁參照）在卷可稽，亦堪認定為真實。參
      以被告自承兼差從事中古車仲介買賣，其從事汽車買賣目
      的就是要賺錢等語（他卷第25頁、本院卷第80頁參照），
      衡情被告對中古車車況之檢查及一般中古車交易行情之認
      定，較一般人而言，理應具有相當之判斷能力，是倘被告
      辯稱以32萬元向乙○○購買B 車一情屬實，則被告買受B
      車時，竟未發現該車有嚴重之撞擊痕跡，竟仍以32萬元之
      高價向乙○○購入，嗣後再以顯不相當之21萬元對價售予
      尤樹茂，被告所為顯然悖於通常事理及一般經驗法則，足
      見被告辯稱：伊認為B 車有35萬元之行情，為賺取差價，
      遂以32萬元向乙○○購買，並已將32萬元交付乙○○，沒
      有詐騙告訴人的車子云云，顯係臨訟編撰之詞，委無足採
      。
    (三)綜上，被告先向告訴人詐稱可幫忙處理A 車貸款清償事宜
      等語，並為取得告訴人之信任而陪同告訴人至車行瞭解A
      車狀況，因而致告訴人陷於錯誤而交付被告現金共21萬6
      千元，復向告訴人詐稱可代為仲介買主以32萬元高價購買
      B 車，遂使告訴人再陷於錯誤，而將B 車及該車之行車執
      照及牌照申請書等資料交付被告，並委請不知情之乙○○
      在空白汽車買賣合約書上之賣方欄簽寫姓名、身份證號碼
      及住址，使被告因而取得B 車之所有權，然被告迄今代為
      辦理繳清A 車貸款，亦於B 車過戶至自己名下後，再賣予
      他人，顯見被告具有意圖為自己不法所有之詐欺犯意乙情
      ，甚為明灼。是被告前揭辯詞均係事後卸責之詞，不足採
      信，本件事證明確，被告詐欺犯行均洵堪認定，應依法論
      科。
三、論罪與科刑：
    (一)本案相關法律之比較適用：
      按行為後法律有變更者，適用行為時之法律；但行為後之
      法律有利於行為人者，適用最有利於行為人之法律，刑法
      第2 條第1 項定有明文。次按有關新舊法之比較，應就罪
      刑有關之共犯、未遂犯、想像競合犯、牽連犯、連續犯、
      結合犯以及累犯加重、自首減輕暨其他法定加減原因（如
      身分加減）與加減例等一切情形，綜其全部罪刑之結果而
      為比較（最高法院95年第8 次刑事庭會議決議參照）。查
      被告於前開行為後，刑法第33條及第55條業經總統於94年
      2 月2 日修正公布，並依刑法施行法第10條之1 規定自95
      年7 月1 日施行。另於95年6 月14日公布之刑法施行法第
      1 條之1 規定，除變更刑法分則編所定罰金之貨幣單位為
      新臺幣外，並分別提高罰金數額為3 倍或30倍。職是，本
      件自應就被告行為前、後相關法律有修正者，依前揭規定
      暨決議意旨加以綜合比較以資適用。茲說明如下：
      1.修正前刑法第339 條第1 項普通詐欺罪，原規定法定刑
        為「5 年以下有期徒刑、拘役科或併科或1,000 元以下
        罰金」，且依修正前刑法第33條第5 款及罰金罰鍰提高
        標準條例第1 條前段，規定罰金數額應為10元以上；然
        依刑法施行法第1 條之1 規定，修正後該條之法定刑度
        應為「5 年以下有期徒刑、拘役科或併科或新臺幣30,0
        00元以下罰金」，而修正後刑法第33條第5 款提高罰金
        數額為新臺幣1,000 元以上，並以百元計算之。是以該
        罪修正後關於有期徒刑、拘役等自由刑雖未加以變更，
        惟就罰金數額下限則予以提高，故修正後之法律效果對
        行為人而言較屬不利，準此，應以修正前之規定對於被
        告較為有利。
      2.新修正之刑法將原刑法第56條關於連續犯之規定廢除。
        準此，本件被告2 次詐欺犯行，依修正前刑法第56條之
        規定，應構成連續犯論以一罪，並得依法加重其刑；然
        修正後之刑法既將連續犯之規定廢除，又被告上開行為
        復無接續犯或包括一罪之情形，則其先後2 次詐欺犯行
        ，自應獨立成罪，分論併罰。是比較新舊法之規定，應
        以修正前之刑法第56條規定較有利於被告。
      3.綜上，依前開決議整體比較結果，本件以修正前之刑法
        規定較有利於被告，爰依修正後刑法第2 條第1 項前段
        之規定，適用行為時即修正前之舊法。
    (二)核被告甲○○所為，係犯修正前刑法第339 條第1 項之詐
      欺取財罪。被告前後2 次詐欺犯行，時間緊接，所犯係構
      成要件相同之罪名，顯係基於概括犯意反覆為之，應依修
      正前刑法第56條連續犯之規定，論以一罪，並加重其刑。
      爰審酌被告正值青壯，不思以正當途徑獲取財物，竟利用
      告訴人亟欲辦理A 車貸款清償事宜及出售B 車，且告訴人
      對汽車貸款清償程序不甚瞭解，即向被告詐稱欲代為辦理
      A 車清償事宜及仲介B 車買賣，致告訴人陷於錯誤而交付
      現金及B 車，使告訴人受有約42萬元之損害，實惡性非輕
      ，且被告迄今未與告訴人達成和解，賠償告訴人之所受之
      損害，復於本院審理中狡詞卸責，全然未見悔改之意，犯
      後態度不佳等一切情狀，量處如主文所示之刑，以資懲儆
      。
據上論斷，應依刑事訴訟法第299 條第1 項前段，刑法第2 條第
1 項前段、修正前刑法第56條、第339 條第1 項，罰金罰鍰提高
標準條例第1 條前段，判決如主文。
本案經檢察官朱秋菊到庭執行職務。
中    華    民    國    95    年    8     月    15    日
                  刑事第四庭  審判長法  官  郭玫利
                                    法  官  陳明呈
                                    法  官  陳振嘉
以上正本證明與原本無異。
如不服本判決，應於收受送達後10日內向本院提出上訴書狀。
中    華    民    國    95    年    8     月    15    日
                                    書記官  顏宗貝
附錄本案論罪科刑法條
刑法第339條第1項
意圖為自己或第3 人不法之所有，以詐術使人將本人或第3 人之
物交付者，處5 年以下有期徒刑、拘役或科或併科1,000 元以下
罰金。


司法院資訊處製作；財團法人民間司法改革基金會備份。
